【裁判字號】    99,訴,5
【裁判日期】    990527
【裁判案由】    營利事業所得稅
【裁判全文】
臺北高等行政法院判決
                                         99年度訴字第5號
                                     99年5月13日辯論終結
原      告  雅泉實業股份有限公司
代  表  人  甲○○
被      告  財政部臺北市國稅局
代  表  人  乙○○○○○○住同上
訴訟代理人  丙○○
上列當事人間營利事業所得稅事件，原告不服財政部中華民國98
年10月30日台財訴字第09800538040 號訴願決定，提起行政訴訟
，本院判決如下：
    主  文
原告之訴駁回。
訴訟費用由原告負擔。
    事實及理由
一、程序事項：
    原告經合法通知，無正當理由而未於言詞辯論期日到場，核
    無行政訴訟法第218 條、民事訴訟法第386 條各款所列情形
    ，爰依被告之聲請，由其一造辯論而為判決。
二、事實概要：
    原告民國（下同）95年度營利事業所得稅結算申報，原列報
    營業收入淨額新臺幣（以下同）38,990,138元、營業淨利虧
    損291,592 元及全年所得額負180,726 元，案經被告通知提
    示帳簿、文據供核，惟原告逾期未提示，乃依同業利潤標準
    （行業標準代號：4431-13 ）淨利率8 ﹪核算營業淨利3,11
    9,211 元，加計非營業收入總額110,866 元，核定全年所得
    額3,230,077 元，補徵稅額789,007 元。原告不服，申請復
    查，未獲變更，經提起訴願遭駁回，遂向本院提起行政訴訟
    。
三、原告訴稱：（原告未於準備程序及言詞辯論期日到場，聲明
    及陳述依起訴狀所載）：
    不服被告依淨利率標準核定被告95年度之營利事業所得稅，
    並補徵稅額789,007 元。原告因部分資料未能提供齊全，致
    未能於被告查調時即時提供帳證，請給予機會申訴及面告說
    明，而聲明：「訴願決定及原處分均撤銷，訴訟費用由被告
    負擔」。
四、被告抗辯：
  (1)按「營利事業所得之計算，以其本年度收入總額減除各項成
    本費用、損失及稅捐後之純益額為所得額。……」、「稽徵
    機關進行調查或復查時，納稅義務人應提示有關各種證明所
    得額之帳簿、文據；其未提示者，稽徵機關得依查得之資料
    或同業利潤標準，核定其所得額。」、「納稅義務人已依規
    定辦理結算申報，但於稽徵機關進行調查時，通知提示有關
    各種證明所得額之帳簿、文據而未依限期提示者，稽徵機關
    得依查得之資料或同業利潤標準核定其所得額……」及「本
    法第83條所稱之帳簿文據，其關係所得額之一部或關係課稅
    年度中某一期間之所得額，而納稅義務人未能提示者，稽徵
    機關得就該部分依查得資料或同業利潤標準核定其所得額。
    」為所得稅法第24條第1 項、第83條第1 項、第3 項及同法
    施行細則第81條第1 項所明定。次按「營利事業之帳簿文據
    ，其關係所得額之一部未能提示，經稽徵機關依所得稅法施
    行細則第81條之規定，就該部分按同業利潤標準核定其所得
    額者，其核定之所得額，以不超過當年度全部營業收入淨額
    依同業利潤標準核定之所得額為限。……」、「營利事業未
    提示有關各種證明所得額之帳簿文據，經就營業收入淨額按
    同業利潤標準核定其所得額者，如有非營業收益或損失，應
    依法合併計課或核實減除。」為營利事業所得稅查核準則（
    以下簡稱查核準則）第6 條第1 項及第2 項所規定。又「行
    政機關基於調查事實及證據之必要，得要求當事人或第三人
    提供必要之文書、資料或物品。」為行政程序法第40條所規
    定。
  (2)原告係經營人造纖維織品批發業，95年度營利事業所得稅結
    算申報，原列報營業收入淨額38,990,138元、營業淨利虧損
    291,592 元及全年所得額負180,726 元，被告所轄信義分局
    （原信義稽徵所）初查通知原告於97年4 月25日提示帳簿、
    文據供核，分別取有送達原告所在地翠亨雅舍管理委員會蓋
    章及管理員簽收暨代表人黃善敦蓋章收受之掛號郵件收件回
    執附案可稽，惟原告未提示，乃依同業利潤標準（行業標準
    代號：4431-13 ）淨利率8%核算營業淨利3,119,211 元（營
    業收入淨額38,990,138元×8%），加計非營業收入總額110,
    866 元，核定全年所得額3,230,077 元，補徵稅額789,007
    元。原告不服，雖依規定申請復查，惟未檢附相關帳證備查
    ，經被告所轄信義分局另以98年4 月16日財北國稅信義營所
    字第0980201899號函通知原告於98年4 月22日前提示帳簿憑
    證等資料供核，該通知函亦有原告所在地翠亨雅舍管理委員
    會蓋章及管理員簽收之送達回執附案資證，惟原告仍未提示
    ，致復查之申請無從審酌為由，駁回其復查之申請。原告提
    起訴願，亦遭駁回。
  (3)「有關課稅要件事實，多發生於納稅義務人所得支配之範圍
    ，稅捐稽徵機關掌握困難，為貫徹公平合法課稅之目的，因
    而課納稅義務人申報協力義務。」司法院釋字第537 號解釋
    闡明在案；納稅義務人違背上述義務，在行政實務上即產生
    由稅捐機關片面核定等不利益之後果，而減輕稽徵機關之證
    明程度。是故納稅義務人於稽徵機關進行調查或復查時，有
    提供帳證供查核之義務，如未能提示帳證供查核，稽徵機關
    即得依查得之資料，核定其所得額，首揭所得稅法規定甚明
    。
  (4)原告屢經被告及財政部（98年9 月2 日台財訴字第09800462
    670 號函）通知提示相關帳證文據資料供查核，均知而未辦
    ，顯難認為已善盡納稅義務人之協力義務，空言主張，核無
    足採，被告無從就其帳證審酌，遂依首揭規定核定全年所得
    額，並無違誤。又原告經被告通知仍未提示帳簿、文據供核
    ，原告爰依同業利潤標準核定全年所得額3,230,077 元，補
    徵稅額789,007 元等情並無違誤，而聲明：「原告之訴駁回
    ，訴訟費用由原告負擔」。
五、得心證之理由：
  (1)本件訴訟緣起，原告95年度營利事業所得稅結算申報，原列
    報營業收入淨額、營業淨利虧損291,592 元及全年所得額負
    180,726 元，經被告通知提示帳簿、文據供核，惟原告逾期
    未提示，被告乃依同業利潤標準之淨利率8%核算營業淨利3,
    119,211 元，加計非營業收入總額110,866 元，核定全年所
    得額3,230,077 元，補徵稅額789,007 元。原告訴稱因部分
    資料未能提供齊全，致未能於被告查調時即時提供帳證，於
    訴訟中陳明請給予機會說明（參本院卷p-07、14、20），但
    經本院通知，原告均未到院陳述意見。
  (2)按「稽徵機關進行調查或復查時，納稅義務人應提示有關各
    種證明所得額之帳簿、文據；其未提示者，稽徵機關得依查
    得之資料或同業利潤標準，核定其所得額。」、「納稅義務
    人已依規定辦理結算申報，但於稽徵機關進行調查時，通知
    提示有關各種證明所得額之帳簿、文據而未依限期提示者，
    稽徵機關得依查得之資料或同業利潤標準核定其所得額……
    」及「本法第83條所稱之帳簿文據，其關係所得額之一部或
    關係課稅年度中某一期間之所得額，而納稅義務人未能提示
    者，稽徵機關得就該部分依查得資料或同業利潤標準核定其
    所得額。」為所得稅法第83條第1 項、第3 項及同法施行細
    則第81條第1 項所明定。
  (3)原告95年度營利事業所得稅結算申報，經被告通知於97年4
    月25日提示其95年度有關之帳簿憑證供查核勾稽，惟原告未
    能如期提示，經按同業利潤標準核定其營業淨利3,119,211
    元（申報營業收入淨額38,990,138元×淨利率8%）、本年度
    所得額3,230,077 元（營業淨利3,119,211 元＋非營業收入
    110,866 元）；原告雖依規定申請復查，惟未檢附相關帳證
    備查，被告以經通知原告於98年4 月22日提示帳簿憑證等資
    料供核，惟迄未提示，本案審理中原告三次具狀陳報請給予
    機會說明（參本院卷p-07、14、20），但經本院通知，原告
    均未到院陳述意見，亦未以任何書狀陳述任何具體內容，亦
    未提出任何具體資料供參。
  (4)參酌司法院釋字第537 號解釋，有關課稅要件事實，多發生
    於納稅義務人所得支配之範圍，稅捐稽徵機關掌握困難，為
    貫徹公平合法課稅之目的，因而課納稅義務人申報協力義務
    。因此，稅捐稽徵機關在核定稅額過程中，須納稅義務人協
    同辦理者所在多有，即為納稅義務人之協力義務，包括申報
    義務、記帳義務、提示文據義務等，納稅義務人違背上述義
    務，在行政實務上即產生受罰鍰或由稅捐稽徵機關片面核定
    等不利益之後果，而減輕稽徵機關之舉證證明程度；故納稅
    義務人於稽徵機關進行調查或復查時，有提供帳證供查核之
    義務，如未能提示帳證供查核，稽徵機關即得依同業利潤標
    準核定所得額；本案情節，原告始終未能提示帳簿憑證等資
    料供核，致無從審酌其結算申報之數據，經按同業利潤標準
    核定其營業淨利，自無不合。
六、綜上所述，被告所為原處分含復查決定，並無不法，訴願決
    定予以維持，亦無不合。原告徒執前詞，訴請撤銷訴願決定
    、原處分（依原告之真意，應含復查決定），為無理由，應
    予駁回。又本案事證已臻明確，兩造其餘攻擊防禦方法均與
    本件判決結果不生影響，故不逐一論述，併此敘明。
七、據上論結，本件原告之訴為無理由，依行政訴訟法第98條第
    1 項前段、第218 條、民事訴訟法第385 條第1 項，判決如
    主文。
中    華    民    國    99    年    5    月     27    日
            臺北高等行政法院第七庭
                審判長法  官  吳慧娟
                      法  官  畢乃俊
                      法  官  陳心弘
上為正本係照原本作成。
如不服本判決，應於送達後20日內向本院提出上訴狀並表明上訴
理由，如於本判決宣示後送達前提起上訴者，應於判決送達後20
日內補提上訴理由書（須按他造人數附繕本）。
中    華    民    國    99    年     5    月   27     日
                      書記官  鄭聚恩

司法院資訊處製作；財團法人民間司法改革基金會備份。
